臺灣臺中地方法院刑事判決　　　　　　　96年度易字第2125號
公　訴　人　臺灣臺中地方法院檢察署檢察官
被　　　告　甲○○
　　　　　　　　　　　64號6.
　　　　　　　　　　（現於臺灣臺北監獄臺北分監執行中）
上列被告因詐欺案件，經檢察官提起公訴（96年度偵字第3797號
）及移送併辦（臺灣板橋地方法院檢察署96年度偵字第6132號）
，本院判決如下：
    主    文
甲○○幫助意圖為自己不法之所有，以詐術使人將本人之物交付
，處有期徒刑肆月，如易科罰金，以銀元佰元即新臺幣玖佰元
折算壹日，減為有期徒刑貳月，如易科罰金，以銀元佰元即新
臺幣玖佰元折算壹日。
    犯罪事實
一、甲○○可預見金融帳戶係個人理財之重要工具，關係個人財
    產、信用之表徵，一般人取得他人名義之金融帳戶，常與詐
    欺取財之犯罪密切相關，且利用他人帳戶之目的，在於收取
    贓款及掩飾犯行不易遭人追查，又對於提供帳戶之行為本身
    ，雖無引發他人萌生犯罪之確信，但仍不顧他人所可能遭受
    之危險，竟基於縱若有人持以犯詐欺取財罪亦不違反其本意
    之幫助犯意，於民國95年5月20日至95年6月19日間之某時間
    ，在不詳地點，將其妻乙○○向鳳山中山東路郵局申請開立
    局號0000000、帳號0000000號帳戶之存摺、提款卡及及密碼
    ，以不詳代價，提供予詐騙集團成員使用。該詐騙集團成員
    於取得甲○○交付之前開乙○○鳳山中山東路郵局帳戶之存
    摺、提款卡及密碼後，竟基於詐欺取財之犯意，意圖為自己
    不法之所有，(一)於95年6月16日，撥打電話予羅惠萍，自稱
    香港卓越資訊科技公司女業務員，向羅惠萍謊稱其抽中三獎
    獎金新臺幣（下同）120萬元，扣除稅金實得102萬元，必須
    先匯律師費、公證費始得領取獎項為由，致使羅惠萍誤信為
    真，陷於錯誤，而先後於95年6月19日16時許、95年6月20日
    13時04分許、95年6月20日15時15分許，分別前往桃園大業
    郵局、成功路郵局、民生路郵局，依照指示而接續匯款5萬
    元、13萬元、3萬元萬元至乙○○所申請開立之前開鳳山中
    山東路郵局帳戶內，羅惠萍事後始知受騙，因而受有21萬元
    之損害；(二)於95年8月3日，撥打電話予丙○○，向丙○○謊
    稱其鴿子在其手上要求匯款為由，致使丙○○誤信為真，陷
    於錯誤，而於95年8月3日11時24分許，前往龍井郵局，依照
    指示而接續匯款1670元、1860元至乙○○所申請開立之前開
    鳳山中山東路郵局帳戶內，丙○○事後始知受騙，因而受有
    3530元之損害。
二、案經臺中縣警察局烏日分局報告臺灣臺中地方法院檢察署檢
    察官偵查起訴暨臺灣板橋地方法院檢察署檢察官移送併辦。
    理    由
一、訊據被告甲○○矢口否認有何幫助詐欺取財之犯行，辯稱：
    伊並未提供其妻乙○○之鳳山中山東路郵局帳戶予詐騙集團
    使用，95年7月間，因乙○○向地下錢莊借款1萬7千元，無
    力償還，乃向伊姊姊借款與乙○○處理債務，並要求乙○○
    務必要清償該筆借款，乙○○遂於95年7月17日將其鳳山中
    山東路郵局帳戶之存摺、晶片卡、印章及交予伊，並告知密
    碼，表示領到薪水後，要伊直接從帳戶裡面領取，伊就將該
    帳戶之提款密碼寫在存摺上面，後來伊於95年7月23、24 日
    間，在搬家過程中，將該鳳山中山東路郵局帳戶弄丟了，便
    打電話要乙○○辦理掛失，後續情形伊就不清楚了云云。經
    查：
    （一）被害人羅惠萍、丙○○因誤信該詐騙集團利用電話傳
          達之不實訊息，而依照指示分別被騙匯款至以被告之
          妻乙○○名義申請開立之鳳山中山東路郵局帳戶內之
          情，業據被害人羅惠萍、丙○○分別於警詢指述綦詳
          （參照高雄縣政府警察局移送卷第1至2頁、臺中縣警
          察局烏日分局移送卷第12至13頁），並有被告之妻李
          伊蘭向鳳山中山東路郵局申請開立帳戶之開戶資料及
          客戶歷史交易清單各一份（參照本院卷第34至36頁）
          、被害人丙○○受騙匯款之郵政國內匯款執據一份（
          參照臺中縣警察局烏日分局移送卷第16頁）、自動櫃
          員機所拍攝詐騙集團成員利用領取款項之監視錄影畫
          面影本一份（參照臺中縣警察局烏日分局移送卷第28
          頁）、被害人羅惠萍受騙匯款之郵政國內匯款執據影
          本二份（參照高雄縣政府警察局移送卷第9至11頁）
          等在卷可稽；被告對於被害人羅惠萍、丙○○因遭詐
          騙集團詐騙而分別匯款至以乙○○名義所申請開立之
          前開鳳山中山東路郵局帳戶之情，亦不爭執，應堪認
          定。（被害人羅惠萍、丙○○於警詢中之指述內容，
          雖屬被告以外之人於審判外之陳述，惟因被告並不爭
          執其證據能力，且該警詢書面陳述係依據被害人羅惠
          萍、丙○○於報案時之陳述，詳實記載渠等受騙之過
          程，其作成時之情況，亦屬適當，依據刑事訴訟法第
          一百五十九條之五第一項之規定，本院認為應具有證
          據能力，得為本案之證據使用，附此敘明。）至於被
          害人丙○○遭受詐騙匯入之款項，依據乙○○前開郵
          局帳戶之客戶歷史交易清單顯示（參照本院卷第35頁
          ），被害人丙○○於95年8月3日當天先後匯入1670元
          、1860元二筆款項，非其所稱僅受騙匯入1670元一筆
          款項，該部分，被害人丙○○可能記憶有誤，併此敘
          明。
    （二）次以，依據乙○○申請開立之前開鳳山中山東路郵局
          帳戶之客戶歷史交易清單顯示（參照本院卷第34至36
          頁），該帳戶乙○○曾於95年5月20日辦理掛失，申
          請補發存摺，待被害人羅惠萍因受騙先後於95年6月
          19日、95年6月20日接續三次匯入款項後，乙○○又
          於95年7月17日辦理掛失，申請補發存摺及申請核發
          晶片卡，之後被害人丙○○亦因受騙於95年8月3日接
          續二次匯入款項，於95年8月5日經列為警示帳戶。由
          此可知，被害人羅惠萍、丙○○分別係在該帳戶經李
          伊蘭先後二次辦理掛失補發存摺後，遭受詐騙集團成
          員詐騙。對此，證人乙○○於本院審理中到庭證稱：
          95年間被告要伊申請該帳戶之存摺，並將存摺密碼、
          印章交予其使用，但並未告知要做何事，僅稱要在姊
          姊處上班，因為被告為銀行不良客戶，伊相信其所言
          ，才會同意提供帳戶予其使用，伊便在95年5月20日
          申請補發存摺後，在鳳山中山東路郵局門口交予被告
          使用，之後被告表示弄丟印章，要伊重新申請，伊便
          於95年7月17日再次辦理掛失，並申請核發晶片卡，
          交給被告使用等語（參照本院卷第45至46頁），而被
          告對於其妻乙○○所申請開立之該鳳山中山東路郵局
          帳戶均係在其使用中之情，亦不爭執，僅稱係乙○○
          為清償向其姊借款之用云云，並提出彰化銀行匯款回
          條聯一份為憑（參照本院卷第28頁），惟證人乙○○
          於本院審理中到庭否認上情，指稱確有向被告之姊借
          款1萬元，即為匯款單所載之內容，但雙方並未談及
          何時清償，因此迄未清償，且交付該郵局帳戶予被告
          使用之原因，亦非供清償債務之用等情（參照本院卷
          第46頁），可見被告辯稱，乙○○提供該郵局帳戶係
          為便於清償債務之用云云，顯然不實。從而，被告既
          然於95年5月20日間即向乙○○借取該鳳山中山東路
          郵局帳戶使用，期間並以印章遺失為由通知乙○○辦
          理掛失申請補發存摺及核發晶片卡，該鳳山中山東路
          郵局帳戶均係在被告占有使用中，而被告對於該帳戶
          為何會遭詐騙集團作為向人詐財之匯款帳戶使用，又
          無法提出合理之交代，依此推論，乙○○所申請開立
          之該鳳山中山東路郵局帳戶應係被告於95年5月20日
          至95年6月19日間之某日，在不詳地點，以不詳代價
          ，提供予詐騙集團成員使用。
    （三）按刑法上之故意，區分直接故意（確定故意）與間接
          故意（不確定故意），「行為人對於構成犯罪之事實
          ，明知並有意使其發生者」為直接故意，「行為人對
          於構成犯罪之事實，預見其發生而其發生並不違背其
          本意者」為間接故意；又金融帳戶為個人理財之工具
          ，申請開設金融帳戶並無任何特殊之限制，一般民眾
          皆能自由申請開戶，並得同時在不同金融機構申請多
          數存款帳戶使用，乃眾所周知之事實，依一般人之社
          會生活經驗，倘係合法收入，本可自行向金融行庫開
          戶使用，而無向他人取得帳戶之必要；苟不以自己名
          義申請開戶，反以不正方式向不特定人取得他人之金
          融機構帳戶使用，衡情應能懷疑其目的在於施用詐騙
          手段以非法取得他人財物，且以不實中獎訊息等而詐
          欺取財之犯罪類型層出不窮，該等犯罪多數均係利用
          人頭帳戶作為出入帳戶，並經媒體廣為披載，被告係
          已成年且具有一般智識之人，亦當知悉社會上常有利
          用人頭帳戶從事詐欺取財之犯罪情事，被告對於該詐
          騙集團成員取得其妻乙○○前開帳戶作為實施詐欺取
          財之犯行應可預見，而被告既未主動制止，更徵對於
          該帳戶被利用作為向人詐騙財物之情，並無違背其本
          意。至被告提供其妻乙○○所申請開立之鳳山中山東
          路郵局帳戶之存摺、提款卡及密碼，既非詐欺取財罪
          之構成要件行為，且查無任何證據足資證明被告與該
          詐騙集團成員間有何共同詐欺取財之犯意聯絡，足認
          被告應僅係出於幫助犯罪之行為。本件事證明確，被
          告犯行，洵堪認定。
二、論罪科刑部分：
（一）查：該詐騙集團成員於取得被告提供之前開乙○○鳳山中
      山東路郵局帳戶後，基於詐欺取財之概括犯意，意圖為自
      己不法之所有，向被害人羅惠萍、丙○○施以詐術，致使
      被害人羅惠萍、丙○○陷於錯誤，分別依照指示匯款至乙○○所申請開立之前開鳳山中山東路郵局帳戶內，因而詐
      得被害人羅惠萍、丙○○之財物，核該詐騙集團成員所為
      ，係犯刑法第三百三十九條第一項之詐欺取財罪。
（二）本件被告將其妻乙○○其所申請開立之前開鳳山中山東路
      郵局提供予該詐騙集團成員作為詐欺取財之匯款帳戶使用
      ，顯係基於幫助他人詐欺取財之犯意，且所為提供帳戶予
      他人之行為係屬刑法詐欺取財罪構成要件以外之行為，其
      既以幫助他人犯罪之意思而參與犯罪構成要件以外之行為
      ，核其所為，係犯刑法第三十條第一項前段、刑法第三百
      三十九條第一項之幫助詐欺取財罪。被告幫助詐欺集團成
      員犯詐欺取財罪，為幫助犯，應依刑法第三十條第二項之
      規定，減輕其刑。被告一個提供其妻乙○○郵局帳戶之行
      為，幫助詐騙集團向被害人羅惠萍、丙○○施詐行騙，而
      構成數個財產法益受損之詐欺取財罪，為想像競合之裁判
      上一罪關係，應依刑法第五十五條之規定，論以一幫助詐
      欺取財罪。
（三）至於臺灣板橋地方法院檢察署檢察官96年度偵字第6132號
      移送併辦部分，與本案具有想像競合之裁判上一罪關係，
      應為起訴效力所及，本院自得併予審理。
（四）爰審酌被告提供金融帳戶予他人使用之行為，助長了犯罪
      之不良風氣，幫助犯罪者隱匿真實身分，增加檢警犯罪偵
      查之困難性，間接造成更多人之遭受損害，考量被告提供
      其妻之郵局帳戶，以圖獲取非法利益，致使被害人遭詐騙
      損失款項合計約21萬餘元，且被告於犯罪後猶飾詞狡辯，
      未見悔意，犯後態度不佳，惟因被告僅係提供帳戶之幫助
      行為，並未實際參與詐騙之過程，可責難性較為輕微等一
      切情狀，量處如主文所示之刑，並依修正前刑法第四十一
      條第一項前段之規定諭知易科罰金之折算標準，以示懲儆
      。
（五）末按：被告行為時之刑法第四十一條第一項前段規定：「
      犯最重本刑為五年以下有期徒刑以下之刑之罪，而受六個
      月以下有期徒刑或拘役之宣告，因身體、教育、職業、家
      庭之關係或其他正當事由，執行顯有困難者，得以一元以
      上三元以下折算一日，易科罰金。」，又被告行為時之易
      科罰金折算標準，修正前罰金罰鍰提高標準條例第二條〈
      現已刪除〉規定，就其原定數額提高為一百倍折算一日，
      則本件被告行為時之易科罰金折算標準，最高應以銀元三
      百元折算一日，經折算為新臺幣後，應以新臺幣九百元折
      算一日。惟95年7月1日修正公布施行之刑法第四十一條第
      一項前段則規定：「犯最重本刑為五年以下有期徒刑以下
      之刑之罪，而受六個月以下有期徒刑或拘役之宣告者，得
      以新臺幣一千元、二千元或三千元折算一日，易科罰金。
      」，比較修正前後之易科罰金折算標準，係以95年7月1日
      修正公布施行前之規定，較有利於被告，則依刑法第二條
      第一項前段從舊從輕之規定，自應適用修正前刑法第四十
      一條第一項前段之規定，定其折算標準。
（六）查：本案被告之犯罪時間，係在96年4月24日以前，依中
      華民國九十六年罪犯減刑條例第二條第一項第三款、第七
      條之規定，減輕其宣告刑之二分之一，故原宣告有期徒刑
      四月應減為有期徒刑二月，並依該減刑條例第九條之規定
      ，併予諭知易科罰金之折算標準。
據上論斷，應依刑事訴訟法第二百九十九條第一項前段，刑法第
二條第一項前段、第三十條第一項前段、第二項、第三百三十九
條第一項，修正前刑法第四十一條第一項前段，罰金罰鍰提高標
準條例第一條前段，修正前罰金罰鍰提高標準條例第二條，現行
法規所定貨幣單位折算新臺幣條例第二條，中華民國九十六年罪
犯減刑條例第二條第一項第三款、第七條、第九條，判決如主文
。
中　　華　　民　　國　　96　　年　　12　　月　　4 　　日
                  刑事第五庭    審判長法  官  鍾堯航
                                      法  官  劉麗瑛
                                      法  官  巫淑芳
上正本證明與原本無異。
如不服本判決，應於收受送達後10日內向本院提出上訴書狀（應
敘述具體理由並附繕本）。
上訴書狀如未敘述理由，應於上訴期間屆滿後20日內補提理由書
於本院。
                                      書記官  王麗麗
中　　華　　民　　國　　96　　年　　12　　月　　4 　　日
附錄論罪科刑法條：
中華民國刑法第339條：
意圖為自己或第三人不法之所有，以詐術使人將本人或第三人之
物交付者，處五年以下有期徒刑、拘役或科或併科一千元以下罰
金。
以前項方法得財產上不法之利益或使第三人得之者，亦同。
前二項之未遂犯罰之。
